臺北高等行政法院裁定
111年度訴字第775號
原      告  陳中欽                                      

訴訟代理人  陳佳鴻  律師
被      告  國防部軍事情報局

代  表  人  楊靜瑟（局長）
訴訟代理人  劉誠中                                     
            徐昕容              
            蔡瑾妍              
上列當事人間陸海空軍懲罰法事件，原告不服國防部中華民國11
1年4月18日111年決字第133號訴願決定，提起行政訴訟，本院裁
定如下：
    主  文
原告之訴駁回。
訴訟費用由原告負擔。
    理  由
一、按「原告之訴，有下列各款情形之一者，行政法院應以裁定
    駁回之。但其情形可以補正者，審判長應定期間先命補正：
    …。十、起訴不合程式或不備其他要件者。」行政訴訟法第
    107條第1項第10款定有明文。次按「被懲罰人對懲罰處分，
    如有不服，均得向上級申訴。對撤職、降階、降級、罰薪及
    悔過之處分，如有不服，得依法提起訴願、行政訴訟。」陸
    海空軍懲罰法第32條第1項定有明文。故而，依照陸海空軍
    懲罰法（下稱懲罰法）第32條第1項已經明文規定，被懲罰
    人對撤職、降階、降級、罰薪及悔過之處分，如有不服，始
    得依法提起訴願、行政訴訟，其餘懲罰處分，僅得提起申訴
    。簡言之，陸海空軍懲罰法第32條第1項僅限於特定種類之
    懲罰處分始得提起行政訴訟。
二、原告係被告所屬特種情報通信室第三組少校新聞官，因未將
    民國108年及109年辦畢之14件密級以上公文辦理歸檔並妥善
    保管，衍生公文遺失，違失情節重大，經被告於110年12月1
    0日召開評議會，依懲罰法第15條第9款「違反保密規定」及
    國防部訂頒「國軍保密工作教則」（下稱工作教則）附錄8
    「國軍人員違犯保密規定行政懲罰基準表」（下稱懲罰基準
    表）項次4所列懲罰基準（一行為違反項次4及項次5懲罰基
    準，從一重以項次4為懲罰基準），且衡酌懲罰法第8條及第
    30條等規定後，決議核予原告大過1次懲罰，並以110年12月
    17日國報人事字第1100022345號令（下稱原處分）核定原告
    大過1次懲罰。原告不服，提起訴願未獲變更，遂提起本件
    行政訴訟，請求撤銷訴願決定及原處分。
三、本件被告就原告所涉記過之系爭懲罰令，依照懲罰法第32條
    第1項規定，原告尚不得逕就記過懲罰單獨提起行政救濟：
　㈠按「軍官懲罰之種類如下：一、撤職。二、降階。三、降級
    。四、記過。五、罰薪。六、申誡。七、檢束。」「士官懲
    罰之種類如下：一、撤職。二、降階。三、降級。四、記過
    。五、罰薪。六、悔過。七、申誡。八、檢束。九、罰勤。
    」「被懲罰人對懲罰處分，如有不服，均得向上級申訴。對
    撤職、降階、降級、罰薪及悔過之處分，如有不服，得依法
    提起訴願、行政訴訟。」懲罰法第12條、第13條、第32條第
    1項分別定有明文。考諸上開規定立法意旨，乃「為周延國
    軍懲罰制度，提供部隊長充足、多元及具懲罰強度之懲罰種
    類，讓部隊幹部在管理行為失當人員時，能有多元選擇，協
    助國軍內部管理，穩固部隊運作，爰增列第2款及第3款軍官
    降階及降級之懲罰，其餘各款款次就懲罰效果之重、輕予以
    衡酌後，配合依序修正，以符實需。」，又「有懲罰即應有
    救濟管道，現役軍人受撤職懲罰如有不服，得依司法院釋字
    第430號解釋提起訴願、行政訴訟；至管訓等其他懲罰，如
    有不服，得向上級（國軍監察單位或國軍官兵權益保障委員
    會）申訴，爰修正現役軍人受懲罰之救濟方式。」可見，依
    據官兵軍階（上揭懲罰法第12條規定乃係規範軍官懲罰種類
    ，同法第13條、第14條則係分就士官、士兵之懲罰種類而為
    規定），賦予部隊長充分、多元之懲罰手段，乃係基於部隊
    內部管理之需要，以穩固部隊之運作。然為兼顧官兵權益之
    保障，立法者參照釋字第430號解釋意旨，按懲罰種類對於
    干預權益程度之輕、重之別，而分別明定不同之救濟程序，
    其中記過（包括記過與記大過，上揭懲罰法第20條第1項參
    照）並不在得提起訴願、行政訴訟之列，而僅得循申訴程序
    加以救濟。此外，觀諸懲罰法第32條之立法要旨，除依照司
    法院釋字第430號解釋而來，也因軍人本身負有作戰任務，
    對軍令服從之義務，依此，若關於軍人之相關懲處均一律予
    以訴訟救濟，除緩不濟急外，更易影響軍方內部體系要求的
    紀律、服從要求，此從國防法第15條規定：「現役軍人應接
    受嚴格訓練，恪遵軍中法令，嚴守紀律，服從命令，確保軍
    事機密，達成任務。」亦可明知。是以，應可推論，我國軍
    人負有作戰任務，對軍令服從之義務，且為了確保軍事機密
    有其特殊任務之使命，其職責之遂行，輕則保一己之安，重
    則衛家國之全，為收如身使臂、如臂使指之效，嚴明軍紀、
    貫徹軍令，乃軍隊存立之基礎，是軍人人身自由受拘束性與
    生命健康之受威脅程度，職務性質上自非一般文職公務員可
    比。故懲罰法始對軍人對於行政措施不服，軍人提起行政救
    濟之條件，均限於足以影響身分存續或者對於權益有重大影
    響之處分。亦即，軍人原則上就軍方懲罰體系之記過處分，
    不得為訴訟救濟，有其區別之正當理由，故上開立法形成，
    乃係出於維繫部隊內部管理之合理考量。
  ㈡復為落實憲法第16條有權利即有救濟之意旨，司法院釋字第7
    85號解釋就公務人員之訴訟權保障，固釋示：「公務人員與
    國家間雖具有公法上職務關係，但其作為基本權主體之身分
    與一般人民並無不同，本於憲法第16條有權利即有救濟之意
    旨，人民因其公務人員身分，與其服務機關或人事主管機關
    發生公法上爭議，認其權利遭受違法侵害，或有主張權利之
    必要，自得按相關措施與爭議之性質，依法提起相應之行政
    訴訟，並不因其公務人員身分而異其公法上爭議之訴訟救濟
    途徑之保障。……又各種行政訴訟均有其起訴合法性要件與權
    利保護要件，公務人員欲循行政訴訟法請求救濟，自應符合
    相關行政訴訟類型之法定要件。至是否違法侵害公務人員之
    權利，則仍須根據行政訴訟法或其他相關法律之規定，依個
    案具體判斷，尤應整體考量行政機關所採取措施之目的、性
    質以及干預之程度，如屬顯然輕微之干預，即難謂構成權利
    之侵害。」從而，公務人員因其公務人員身分，與其服務機
    關或人事主管機關發生公法上爭議，認其權利遭受違法侵害
    者，如非屬「顯然輕微之干預」，原則上均得按相關措施與
    爭議之性質，依法提起相應之行政訴訟。軍人屬廣義之公務
    員或公務員之一種（釋字第430號、第455號、第781號解釋
    ），如與其服務機關或人事主管機關發生公法上爭議，認其
    權利遭受違法侵害，或有主張權利之必要，上開解釋應得予
    參酌援用，惟考量前述軍人職務性質與文官之差異，解釋上
    仍應以「非關軍事指揮權與賞罰權之正當行使」為限，於此
    範圍內，懲罰法第32條第1項分別懲罰種類而異其救濟途徑
    之規定，尚難認與釋字第785號解釋意旨有所扞格。
  ㈢準此，本件被告就原告所涉大過1次之系爭懲罰令，乃係為嚴
    明官兵互動分際、維繫部隊紀律所為之懲罰權行使，其性質
    上乃係屬於內部管理措施，而記過之懲罰，依上揭規定及說
    明，尚不得提起行政撤銷訴訟予以救濟。從而，本件系爭懲
    罰令僅為內部管理措施，原告不得逕就大過1次之懲罰單獨
    提起行政救濟，是本件原告提起本件撤銷訴訟，核屬不備訴
    訟要件，且其情形無從補正，自應予以駁回。另原告後就遭
    核定為不適服現役處分部分，提起行政救濟，目前由本院以
    111年度訴字第1170號案件審理，該案就原告本次受懲罰之
    行為是否為不適服現役自得為審查，附此敘明。
四、依行政訴訟法第107條第1項第10款、第104條、民事訴訟法
    第95條、第78條，裁定如主文。　　
中　　華　　民　　國　　111 　年　　10　　月　　31　　日
　　　　　　　　　　臺北高等行政法院第二庭
                          　　審判長法  官　楊  得  君　
                             　　　 法  官　彭  康  凡
                            　 　　 法  官　周  泰  德　
上為正本係照原本作成。
如不服本裁定，應於送達後10日內向本院提出抗告狀（須按他造
人數附繕本）。
中　　華　　民　　國　　111 　年　　10　　月　　31　　日
　　　　　　　　　　　　　　　　　　書記官　徐  偉  倫